【裁判字號】    98,重訴,74
【裁判日期】    981118
【裁判案由】    塗銷所有權移轉登記
【裁判全文】
臺灣高雄地方法院民事判決              98年度重訴字第74號
原      告  高雄縣政府地方稅務局
法定代理人  甲○○
訴訟代理人  曾劍虹律師
被      告  乙○○
            丙○○○
共      同  楊申田律師
訴訟代理人
上列當事人間請求塗銷所有權移轉登記事件，經本院於民國98年
11月4 日言詞辯論終結，判決如下：
    主      文
被告間就坐落高雄縣鳥松鄉○○段第一二二二地號土地（面積三
三七三平方公尺）於民國九十五年一月十日以贈與為原因之債權
及物權行為均應予撤銷。
被告丙○○○應將上開不動產於民國九十五年一月二十日經高雄
縣仁武地政事務所以夫妻贈與為原因所為之所有權移轉登記予以
塗銷。
訴訟費用由被告負擔。
    事實及理由
一、原告主張：被告乙○○於民國88年11月間出售其所有坐落高
    雄縣鳥松鄉○○段第1232地號之農業用地予訴外人洪順發，
    其為申請免徵土地增值稅，乃與洪順發合意以具有自耕農身
    份之訴外人王劉怡伶為買受人而向原告申請免徵土地增值稅
    ，並經原告核准免徵在案。嗣經原告查得上情，乃於95年5
    月19日補徵原免繳之土地增值稅新臺幣（下同）6,455,221
    元（下稱系爭稅款），被告乙○○不服於申請復查、訴願後
    提起行政訴訟，業經高雄高等行政法院駁回其訴，並經最高
    行政法院駁回其上訴確定。因被告乙○○提出行政救濟時，
    未繳納半數稅款，原告遂於96年2 月20日將系爭稅款加計利
    息及滯納金共7,455,036 元移送法務部行政執行署高雄行政
    執行處執行（下稱高雄行政執行處），經高雄行政執行處於
    97年5 月19日通知，原告始發現被告乙○○為逃避補繳稅款
    ，已於95年1 月20日將其唯一所有之坐落高雄縣鳥松鄉○○
    段第1222地號土地（下稱系爭土地），以夫妻贈與為原因而
    移轉所有權予被告丙○○○，而已有害及原告之稅款債權。
    為此，爰依民法第244 條第1 、4 項規定提起本訴等情。並
    聲明：（一）被告間就坐落高雄縣鳥松鄉○○段第1222地號
    土地（面積3,373 平方公尺）於95年1 月10日所為之所有權
    贈與契約及其物權讓與契約均應予撤銷。（二）被告丙○○
    ○就系爭土地於95年1 月20日以夫妻贈與為登記原因所為之
    所有權移轉登記，應予撤銷。
二、被告則以：被告間移轉系爭土地乙節是否有害及於原告之系
    爭稅款債權，應就其他客觀事實為綜合判斷，不得僅以移轉
    之原因為贈與即認有害及原告之債權，另被告間就系爭土地
    之贈與行為，業經原告於95年1 月13日核發贈與稅土地增值
    稅不課徵證明書，而承辦人即訴外人陳麗玉亦同為辦理補徵
    系爭稅款之人，則原告於96年2 月20日將系爭稅款送請強制
    執行時，應即已知悉被告間之無償行為，是原告於96年2 月
    20日起即得行使民法第244 條第1 項之撤銷權，惟其卻遲至
    97年9 月23日始提起本件訴訟，此顯已逾1 年之除斥期間，
    原告提起本件訴訟自無理由等語資為抗辯。並聲明：原告之
    訴駁回。
三、兩造爭執及不爭執事項
（一）不爭執事項
    1.被告乙○○與洪順發於88年間所為之農地買賣，經原告於
      95年5 月19日補徵土地增值稅6,455,221 元，並於96年6
      月20日移送高雄行政執行署執行含土地增值稅及其滯納金
      、利息共計7,455,036 元，被告對原告補徵稅款之行政處
      分不服請求救濟，惟經高雄高等行政法院以96年度訴字第
      490 號判決駁回其訴，並經最高行政法院以98年判字第11
      43號判決駁回其上訴確定。
    2.系爭不動產原為被告乙○○所有，經其於95年1 月10日贈
      與被告丙○○○，並於95年1 月19日以夫妻贈與為原因移
      轉登記完畢。
    3.被告乙○○將系爭不動產移轉登記予被告丙○○○後，名
      下即無任何財產。
    4.原告於95年5 月19日對被告乙○○為系爭補稅處分，及於
      95 年1月13日對系爭不動產贈與核發土地增值稅不課稅證
      明書之承辦人員均為陳麗玉。
    5.被告於96年10月1 日至高雄行政執行處表示已無財產可供
      執行，並經該處於97年5 月19日發函通知原告，經原告於
      97年6 月4 日收受。
（二）爭執事項：
    1.原告對被告乙○○有無系爭稅款債權?
    2.被告間之移轉登記行為有無害及原告之債權?
    3.原告之撤銷權是否已逾除斥期間?
四、得心證之理由：
    按債務人所為之無償行為，有害及債權者，債權人得聲請法
    院撤銷之；債權人依第一項之規定聲請法院撤銷時，得並聲
    請命受益人回復原狀；前條撤銷權，自債權人知有撤銷原因
    時起，一年間不行使，或自行為時起，經過十年而消滅，民
    法第244 條第1 項、第4 項及第245 條分別定有明文。次按
    民法第244 條第1 項規定之撤銷權，依同法第245 條規定，
    固自債權人知有撤銷原因時起，一年間不行使而消滅，但查
    所謂知有撤銷原因，係指知債務人所為者為無償行為，且有
    害及債權而言，倘僅知其一，則無從本於詐害行為行使撤銷
    權，除斥期間即無從進行，最高法院75年台上字第1371號亦
    著有裁判意旨可資參照。經查：
（一）被告乙○○對原告補徵稅款之行政處分不服請求救濟，業
      經高雄高等行政法院以該院96年度訴字第490 號判決駁回
      其訴，且經最高行政法院以該院98年判字第1143號判決駁
      回其上訴確定已如前述，是原告對被告乙○○補徵土地增
      值稅乙案既經行政救濟駁回確定，原告對之自存有系爭稅
      款債權，又被告乙○○將系爭土地贈與被告丙○○○後，
      名下即無其他財產亦為前述，而系爭稅款高達6,455,221
      元，足認被告間以無償為系爭土地之移轉登記後，已使被
      告乙○○陷於無清償之能力，此自已有害及原告之債權，
      是被告抗辯系爭稅款尚未確定，而有無害及於債權需就其
      他事實綜合判斷云云，洵不足採。
（二）原告於95年5 月19日對被告乙○○為系爭補稅處分，及於
      95 年1月13日對系爭不動產贈與核發土地增值稅不課稅證
      明書之承辦人員雖均為陳麗玉，然原告之承辦人員原係依
      人民之申請案件各別為准否等之審核與辦理，其在受理各
      個案時原不可能為相關之連結，且其受理案件本即甚多，
      更不可能記憶其中單一之申請案件而與他案為連結，以被
      告係於95年1 月間先為贈與，而原告係於此後之5 月始對
      之為補稅處分，其承辦人員如何得知或確定其先前申請移
      轉者係為了危害債權之目的。在未檢索財產資料之情形，
      又如何苛求為補稅移送時，原告之承辦人員應記起被告先
      前已為移轉申請者，而被告就原告為移送執行時應已查悉
      系爭移轉之事實並未舉證以實其說，其自不得以承辦贈與
      及補稅處分者均為同一人即得主張原告應已知悉有撤銷原
      因者，再者，被告係於96年10月1 日至高雄行政執行處表
      示已無財產可供執行，並經該處於97年5 月19日發函通知
      原告等情，足見原告最快應於96年10月1 日之後方知被告
      乙○○已無財產可供執行，且並因而知悉被告乙○○贈與
      系爭土地予被告丙○○○之行為為有害及於其系爭稅款債
      權，而原告係於97年9 月23日向本院提起本件訴訟，有起
      訴狀上本院收狀章在卷可憑（見本院卷第3 頁），堪認原
      告知悉被告間之無償行為有害及於其系爭稅款債權至向本
      院提起訴訟尚未逾1 年之期間，被告所辯尚無足採。
（三）綜上所述，被告乙○○將系爭土地贈與被告丙○○○之無
      償行為，業已害及原告系爭稅款債權，且自原告知悉被告
      間之贈與有害及於系爭稅款債權迄其提起本件訴訟尚未逾
      1 年，依諸前揭說明，原告行使撤銷權自未逾除斥期間，
      從而，原告依民法第244 條第1 項、第4 項請求撤銷被告
      間就系爭房地所為之贈與移轉行為，並將系爭房地之所有
      權移轉登記予以塗銷，依法洵屬有據，自應予以准許。
五、據上論結，原告之訴為有理由，依民事訴訟法第85條第1項
    、第78條，判決如主文。
中    華    民    國    98    年    11    月    18    日
                  民事第四庭  審判長法  官  黃宏欽
                                    法  官  楊淑珍
                                    法  官  楊淑儀
正本係照原本作成。
如不服本判決，應於送達後20日內，向本院提出上訴狀並表明上
訴理由，如於本判決宣示後送達前提起上訴者，應於判決送達後
10日內補提上訴理由書（須附繕本）。
中    華    民    國    98    年    11    月    18    日
                                    書記官  王資惠


司法院資訊處製作；財團法人民間司法改革基金會備份。
